【裁判字號】    95,判,1180
【裁判日期】    950731
【裁判案由】    服務標章
【裁判全文】
最  高  行  政  法  院  判  決
                                     95年度判字第01180號
再 審原 告  乙○○
                        送達代.
                        縣蘆竹.
再 審被 告  經濟部
代  表  人  丙○○
上列當事人間因服務標章事件，再審原告對於中華民國93年9月
23日本院93年度判字第1217號判決，提起再審之訴，本院判決如
下：
    主  文
再審之訴駁回。
再審訴訟費用由再審原告負擔。
    理  由
一、再審原告起訴意旨略謂：(一)、系爭標章與據以評定標章，二
    者字形、字義截然不同；前者係取自中文傳統：立德、立功
    、立言，而LIH DER僅係音譯，其外文不但無任何意義，甚
    至發音時前後兩音間尚須斷音且兩音各有重音；至於後者乃
    傾向洋化，外文Leader取其領導者之義，發音時為乙字乙重
    音、無法分割，至於其中文力得則係該Leader之直譯，力得
    本身在中文難謂有何特殊含意，二者迥然有別，因此原處分
    機關為評定不成立之處分。詎原判決竟引行政院74年10月2
    日台74經字第18068號函修「商標近似審查基準」第四（一
    ）及（三）點而謂二標章連貫呼唱有近似混淆之虞云云，不
    論二標章整體客觀是否於異時異地觀察，有無令普通知識經
    驗之消費者施以普通所用之注意，引起混淆之虞，足見原判
    決捨施行細則，而專以行政院函釋為斷，就法律位階之適用
    ，顯有適用法律錯誤之情事。況且本件並未附有任何市場調
    查報告，更見原判決有認定事實未依證據之判決違背法令情
    事。(二)、按商標法第72條第4項明定：「服務標章類似服務
    之認定不受施行細則分類之限制。」又按商標之申請以一類
    一案為原則，系爭標章係指定於第42法律服務類，類似群組
    碼亦均為42類之細目，惟據以評定之標章類似群組碼竟含有
    35、36、37、42類等4類之細目。原判決竟捨商標法之母法
    不用，而以經濟部行政管理之群組分類為斷，顯有適用法津
    錯誤之情事。又再審原告為執業律師，而參加人並無律師或
    代書或其他任何法律專業證照，顯見二標章無論係依服務之
    內容、性質、對象、提供者、場所、行銷管道等，以一般社
    會通念觀之，具普通經驗之服務對象，於接受服務時施以普
    通之注意，並無混淆誤認之虞。再言，系爭標章既經原處分
    機關審核後准予公告註冊並頒予證書，就此受益之行政處分
    ，再審原告使用多年，竟評定無效，亦有違背誠實信用原則
    及信賴保護原則等語。
二、再審被告答辯意旨略謂：(一)、臺北高等行政法院係以系爭服
    務標章圖樣係由中文「立德」及外文「LIH DER」分置上、
    下列，中間以一橫線區隔所組成，與據以評定服務標章圖樣
    相較，二者圖樣上之中文「立德」與「力得」，縱其字形及
    字義有別，然其讀音皆為相同之「ㄌ一ˋㄉㄜˊ」，且前者
    之外文「LIH DER」，與後者之外文「Leader」讀音亦極相
    彷彿，於異時異地隔離唱呼之際，難謂無使具有普通知識經
    驗之消費者施以普通所用之注意，而產生混同誤認之虞，應
    屬近似之標章。又系爭服務標章係指定使用於當時商標法施
    行細則第49條所定商品及服務分類表第42類之訴願、再訴願
    、民事訴訟及行政訴訟代理人、．．．商標、專利、非訟事
    件、土地登記、工商登記之代理．．．等服務；而據以評定
    服務標章於76年間申請註冊，指定使用於當時商標法施行細
    則第28條第8類之不屬別類之服務，其具體列舉之服務項目
    為「1、承辦工商登記、地政登記業務之服務。2、．．．。
    3、代辦國內商標、著作權之申請業務服務」，嗣於78年6月
    1日獲准註冊，並於88年6月1日延展註冊，其核准延展註冊
    之服務為代理國內外專利、商標、正字標記之申請及有關業
    務之處理，代理國內外專利、商標、著作權等智慧財產權之
    租讓、授權及有關業務之諮詢，代理工商登記、地政登記等
    服務，即為當時商標法施行細則第49條所定商品及服務分類
    表第42類所列服務中之法律服務，其與系爭服務標章所指定
    使用之服務性質及內容相同或相近，且所服務之對象亦可能
    重疊，依一般社會通念及市場交易情形，應屬同一或類似之
    服務，而認系爭服務標章之註冊，有違當時商標法第77條準
    用第37條第12款之規定，乃於92年5月15日以91年度訴字第
    1182號判決原告之訴駁回。揆諸商標法第77條準用第37條第
    12款及同法施行細則第50條準用第15條第1項及第3項規定，
    並無不合，要無適用法規顯有錯誤之情事。又鈞院以臺北高
    等行政法院91年度訴字第1182號判決，認系爭標章與據以評
    定標章應屬近似之標章，復均指定使用於同一或類似之服務
    ，有違註冊時商標法第77條準用第37條第12款之規定，於法
    並無違背，於93年9月23日以93年度判字第1217號判決上訴
    駁回，亦無適用法規顯有錯誤之情事。(二)、復查，商標評定
    制度，係就商標主管機關核准註冊之商標或服務標章（行政
    處分），給予第三人（利害關係人）表示不服之救濟方式。
    本件系爭服務標章係於88年1月16日核准註冊，依87年11 月
    1日修正施行之商標法第77條準用第52條第1項規定：「商標
    之註冊違反．．．第37條第1項第1款至第10款、第12款．．
    ．之規定者，利害關係人得申請商標主管機關評定其註冊為
    無效。」依此規定，系爭服務標章雖經原處分機關核准註冊
    ，惟既經利害關係人林振峰以其註冊違反註冊時商標法第77
    條準用第37條第12款之規定，依同法第52條第1項規定，對
    之申請評定，則原處分機關自應重新審查系爭服務標章之註
    冊，是否有違反該條款之規定，倘認有違該條款之規定，即
    應評定系爭服務標章之註冊應為無效，此為商標法所明定，
    預先賦予原處分機關重新審查及變更之權利，並無違反誠實
    信用原則，亦不生信賴利益保護之問題，再審原告據此主張
    原審判決及原判決有適用法規錯誤之情事，亦顯無理由。請
    駁回再審原告之訴。
三、按行政訴訟法第273條第1項第1款所謂適用法規顯有錯誤，
    係指原判決所適用之法規與該案應適用之現行法規相違背，
    或與解釋判例有所牴觸者而言。至於法律上見解歧異，再審
    原告對之縱有爭執，要難謂為適用法規錯誤，而據為再審之
    理由。本件再審原告前於民國86年9月2日以「立德LIH DER
    」服務標章，指定於當時商標法施行細則第49條所定商品及
    服務分類表第42類之訴願、再訴願、民事訴訟及行政訴訟代
    理人、．．．商標、專利、非訟事件、土地登記、工商登記
    之代理．．．等之服務，向原處分機關之前身經濟部中央標
    準局申請註冊，經核准審定為第106778號服務標章，於88年
    1月16日註冊（如附圖一，下稱系爭標章）。嗣原審參加人
    （林振峰）以該註冊服務標章有違註冊時商標法第77條準用
    第37條第12款之規定，檢據如附圖二之標章（下稱據以評定
    標章）對之申請評定，經原處分機關智慧財產局審查，以90
    年9月20日中台評字第890356號服務標章評定書為申請不成
    立之處分。參加人不服，提起訴願，經再審被告為「原處分
    撤銷，由原處分機關另為適法之處分」之決定，再審原告不
    服，循序提起行政訴訟，經臺北高等行政法院91度訴字第11
    82號判決（下稱原審判決）後，再審原告不服，提起上訴。
    亦經本院93年度判字第1217號判決（下稱原判決）認為上訴
    無理由而駁回。再審原告以原判決有行政訴訟法第273條第1
    項第1款之再審事由，提起再審之訴。原判決以：『經查系
    爭標章圖樣係由中文「立德」及外文「LIH DER」分置上、
    下列，中間以一橫線區隔所組成，與據以評定標章圖樣相較
    ，二者圖樣上之中文「立德」與「力得」，縱其字形及字義
    有別，然其讀音皆為相同之「ㄌㄧˋㄉㄜˊ」，且前者之外
    文「LIH DER」，與後者之外文「Leader」讀音亦極相彷彿
    ，於異時異地隔離唱呼之際，難謂無使具有普通知識經驗之
    消費者施以普通所用之注意，而產生混同誤認之虞，應屬近
    似之標章。至律師法及台北律師公會會員推展業務規範就執
    業律師推展業務所為之限制規定，核非商標法就服務標章之
    使用所為之限制，要難執為兩標章不近似之論據。系爭標章
    係指定使用於現行商標法施行細則第49條所定商品及服務分
    類表第42類之訴願、再訴願、民事訴訟及行政訴訟代理人．
    ．．法律諮詢、顧問業務之服務；而據以評定標章於76年間
    申請註冊，指定使用於當時商標法施行細則第28條第8類之
    不屬別類之服務，其具體列舉之服務項目為「一承辦工商登
    記、地政登記業務之服務。二．．．三代辦國內商標、著作
    權之申請業務服務」，並於78年6月1日獲准註冊，再於88年
    6月1日延展註冊，其核准延展註冊之服務為「代理國內外專
    利、商標、正字標記之申請及有關業務之處理，代理國內外
    專利、商標、著作權等智慧財產權之租讓、授權及有關業務
    之諮詢，代理工商登記、地政登記」等服務，即為現行商標
    法施行細則第49條所定商品及服務分類表第42類所列服務中
    之法律服務，而依原處分機關85年8月所編印之商品及服務
    類似組群參考資料（修訂版），其歸屬於編號421100組群，
    另依原處分機關91年1月1日出版、91年4月12日修正之商品
    及服務近似檢索參考資料，其歸屬於編號4211組群，皆與系
    爭標章所指定使用之服務為同一類似組群，且二者指定服務
    之性質及內容相同或相近，所服務之對象亦可能重疊，依一
    般社會通念及市場交易情形，應屬同一或類似之服務。至參
    加人是否具有商標、專利、著作權等智慧財產權或工商登記
    及地政登記代理人資格，得否依法從事該項服務，乃專門職
    業技術人員之管理問題，與其事實上有無執行此項業務，乃
    兩回事，如參加人因欠缺執業資格，而實際上未使用其據以
    評定之標章繼續滿三年，則屬另案申請撤銷之問題，尚難執
    為兩標章指定服務非屬同一或類似之論據。至於上訴人主張
    其依商標法第31條第1項第2款規定申請撤銷據以評定標章，
    請求停止本件訴訟程序云云，經查據以評定標章是否無正當
    理由繼續未使用滿三年而應撤銷，尚在原處分機關審查中，
    縱使經撤銷處分確定，依商標法第33條規定，亦僅係自撤銷
    處分之日起失效，並非溯及既往失其效力，自不動搖參加人
    據以評定系爭標章與其近似之基礎，亦不影響被上訴人所為
    訴願決定之適法性，故本件訴訟程序無因上訴人之申請撤銷
    據以評定標章而停止之必要。系爭標章與據以評定標章應屬
    近似之標章，復均指定使用於同一或類似之服務，則系爭標
    章之申請註冊，是否無違首揭法條之規定，不無重行斟酌之
    餘地，原處分機關未審及此，即遽為申請不成立之處分，自
    有未洽。故被上訴人所為訴願決定將原處分撤銷，責由原處
    分機關重行審酌後，另為適法之處分，認事用法並無不合，
    因將上訴人之訴駁回。上訴意旨除執陳詞主張系爭標章與據
    以評定標章二者字形、字義截然不同，兩者唱呼時音節、重
    音、斷音不同，及整體圖樣之構成不同，不構成近似；系爭
    標章所提供係律師業務，而參加人依律師法規定不得提供法
    律服務，依其服務之內容、性質、對象、提供者、場所、行
    銷管道等，以一般社會通念觀之，據以評定之標章所提供者
    絕非律師業務，二者本無類似混淆之虞外，並以上訴人於84
    年加入桃園律師公會執業，於86年申請系爭標章圖文註冊。
    系爭標章既經原處分機關審核後准許公告註冊，則上訴人使
    用系爭標章數年，應受信賴利益之保護。然原判決就此全部
    略而未論，有漏未裁判、判決不備理由之違背法令。參照商
    標法第1條規定，商標專用非專用人一己之私利，更須審酌
    實際使用時對於消費者利益之保障及促進工商企業之正常發
    展。原判決認為實際使用情形非本案認定所在云云，實有違
    商標法第1條規定宗旨。又依照參加人答辯狀自承「本人未
    設法律事務所，未曾執行也未曾僱用律師執行業務，當然也
    就不可能有執行律師業務而使用上揭標章之情事」等語，顯
    見本件上訴人與參加人所註冊之標章，於客觀上毫無令消費
    者混同誤認之可能。原判決竟徒以分類組群編號，謂兩者標
    章所指定之使用服務為同一類似組群云云，率為不利上訴人
    之認定，已係違背法令云云。按商標之評定制度，係就商標
    主管機關核准註冊之商標（行政處分），給予第三人（利害
    關係人）表示不服之救濟方式。本件被評定之系爭服務標章
    係於88年1月16日核准註冊，依87年11月1日修正施行之商標
    法第77條準用第52條第1項規定：「商標之註冊違反．．．
    第37條第1項．．．之規定者，利害關係人得申請商標主管
    機關評定其註冊無效。」依此規定，被評定之商標經商標主
    管機關為申請評定成立之處分者，其商標註冊即無效，自不
    生信賴利益保護之問題。上訴人主張系爭標章既經原處分機
    關審核後准許公告註冊，則上訴人使用系爭標章數年，應受
    信賴利益之保護，原判決就此全部略而未論，有漏未裁判、
    判決不備理由之違背法令云云，殊無足採。次查，據以評定
    之商標有無合法使用，核屬另案申請撤銷問題，此與系爭標
    章與據以評定標章在客觀上有無令消費者發生混同誤認之可
    能，乃兩回事。上訴人指原判決認為實際使用情形非本案認
    定所在，實有違商標法第1條規定宗旨云云，亦無可採。本
    件原判決以系爭標章與據以評定標章應屬近似之標章，復均
    指定使用於同一或類似之服務，則系爭標章之申請註冊，是
    否無違法條之規定，不無重行斟酌之餘地，原處分機關未審
    及此，即遽為申請不成立之處分，自有未洽。故被上訴人所
    為訴願決定將原處分撤銷，責由原處分機關重行審酌後，另
    為適法之處分，認事用法並無不合，經核於法並無違背。』
    等語為得心證之理由，判決駁回再審原告之上訴。經核原判
    決所適用之法規與該案應適用之法規並不相違背，與函釋、
    解釋意旨亦無相牴觸之情形。且證據之取捨與當事人所希冀
    者不同，致其事實之認定亦異於該當事人之主張者，亦不得
    謂有適用法規之錯。再審原告以其等法律上見解之歧異，執
    前程序所為主張，並為原判決所不採之事由再行爭執，核無
    足採。再審原告猶執前詞，主張系爭服務標章既經原處分機
    關審核後准予公告註冊，就此受益之行政處分若於再審原告
    使用多年後，竟予評定無效，自有違背誠實信用原則及信賴
    利益保護，提起本件再審之訴亦無理由，應予駁回。
四、據上論結，本件再審之訴為無理由，爰依行政訴訟法第278
    條第2項、第98條第3項前段，判決如主文。
中    華    民    國    95    年    7     月    31    日
                  第一庭審判長法  官  葉  振  權
                              法  官  陳  秀  美
                              法  官  劉  鑫  楨
                              法  官  梁  松  雄
                              法  官  劉  介  中
以  上  正  本  證  明  與  原  本  無  異
中    華    民    國    95    年    7     月    31    日
                              書記官  郭  育  玎


司法院資訊處製作；財團法人民間司法改革基金會備份。
